最　高　行　政　法　院　判　決　　　　　　　　　　九十三年度判字第二六七號
　　上　訴　人　乙○○
　　訴訟代理人　甲○○
　　被 上訴 人　臺南縣政府
　　代　表　人　丙○○
右當事人間因地上物拆除事件，上訴人不服中華民國九十一年十二月十七日高雄高等
行政法院九十年度訴字第一二八五號判決，提起上訴。本院判決如左：
　　主  文
上訴駁回。
上訴審訴訟費用由上訴人負擔。
　  理  由
本件上訴人主張：一、原判決謂：「台南縣下營鄉都市計畫自民國（下同）六十一年
起即編定三等三號道路為十公尺計畫道路」，其認定事實與證據不符，蓋該道路於六
十一年之都市計畫為八公尺，係於六十三年五月公布時始為曲向，中心樁偏北，空間
留置原道路使用土地之十公尺偏頗計畫，上訴人於原審亦請求調查此一原始計畫圖，
原審卻未調查，顯有事實與理由違背及應調查而未調查之違法。二、原審忽略被上訴
人於七十八年六月五日通知領取補償費後並未再有任何作為，更忽略被上訴人於八十
二年七月十二日以八二府地用字第一○四五五九號函通知上訴人於八十二年七月十六
日前往領取補償費之事實，逕以七十八年六月五日上訴人未領取，而被上訴人至八十
二年七月二十一日提存，謂行為時土地法第二百三十七條未規定提存期限難謂違法，
顯有事實與理由矛盾之違法。依行為時之土地法第二百三十一條、第二百三十三條、
第二百三十四條、第二百三十五條之規定，補償費發給完竣，始為徵收完成。原審認
定八十二年七月二十一日提存完成，則徵收程序亦應為八十二年七月二十一日始完成
，原判決卻認為七十八年四月二十四日徵收合法有效，顯有理由矛盾之違法。三、被
上訴人既於八十二年七月十二日以府地用字第一○四五五九號函通知領取補償費，然
該函已違背當時已公告之都市計畫（即七十九年十二月二十六日公告之都市計畫）。
原判決依都市計畫法第二十六條、同法第五十二條前段規定及司法院釋字第五一三號
解釋，誤以為被上訴人六十三年之都市計畫為合法，而未深究被上訴人於八十二年之
行政處分應依都市計畫法第二十六條：「對於非必要之公共設施用地，應予以『撤銷
』並變更其使用」，即應依七十九年十二月二十六日公告之都市○○○○道路為八米
之規定徵收，亦顯違背法令。四、原判決謂：「．．．而未辦理撤銷部分土地之徵收
，固有未當，惟．．．徵收處分，仍屬合法有效。」亦屬判決理由矛盾，蓋依行政之
「法律原則」、「正當法律程序」及「程序正義原則」，行政程序如違法，行政行為
不生效力，此亦為司法院釋字第五一三號解釋所明揭之原則；行政程序法第一一一條
第七款、第一一七條第一項亦有明文，而原判決既認未撤銷係不當，又認屬合法，亦
有不適用法令及理由矛盾之違法。五、原判決稱上訴人不否認其未對該徵收公告提起
訴願，然上訴人已於七十八年四月二十八日向省政府陳情異議表明，省都委會於七十
八年七月十九日審議通過，此一事實並於九十一年十二月四日之言詞辯論補充理由書
中再予陳明，並非無異議而確定。六、原判決以證人被上訴人所屬下營鄉公所（下稱
下營鄉公所）技士姜金樹證稱：「系爭三等三號道路於七十九年變更為八公尺，係前
臺灣省都市計畫委員會的決議，但因該道路之使用期限到八十九年十二月底，所以並
未將七十八年之土地徵收撤銷，再辦理徵收」，該證人既為該案之承辦人員，其未辦
理撤銷係其行政職務之違失，其證詞無證據能力，原審卻採其證詞，顯然違背論理原
則及經驗原則，原審實有應調查而未調查之違法。況且被上訴人為何於八十二年至八
十八年之間均未執行工程，而八十八年間之都市計畫第二次通盤檢討時，鄉、縣、省
、都委會審議通過，均維持七十九年所公告之八米路寬，而等到發布實施時，被上訴
人始提出覆議案變更審議。並於八十九年五月十日應公告，但卻違法未於下營鄉公所
公告，原審對此事實未予調查，卻以未具證據能力之證人之證詞為據，顯有調查未備
之違法。七、土地法第二百零八條規定：徵收私有土地範圍應以其事業所必須者為限
，原判決卻以該系爭道路，七十九年都市計畫雖變更為八公尺，但八十九年又恢復為
十公尺，故而被上訴人七十八年四月二十四日之以十公尺公告徵收，並未逾越所必須
使用之範圍而無違法，然如前述，被上訴人於八十二年七月十六日曾致函上訴人領取
補償費，該行政行為已違反七十九年之都市計畫，對第一次通盤檢討之都市計畫，原
審置而不論，反以八十九年之第二次都市計畫通盤檢討將之前之違法合理化，顯見原
判決理由矛盾。八、原審既認為本件被上訴人八十九年十二月七日八九府地徵字第一
九八三八八號函係七十八年四月二十四日之徵收之行政處分，事件並未終結，依法律
不真正溯及既往原則，土地徵收條例係八十九年二月二日公布實施，則本案八十九年
十二月七日之行政處分自應受該條例規範，故原判決顯然違背該條例第四十九條第一
款、第五款之規定。九、依土地登記規則第八十二條規定，被上訴人應於補償完竣後
一個月內為變更登記。原判決既認定被上訴人於八十二年七月二十一日提存，補償費
發放完竣，被上訴人即應於八十二年八月二十日前為囑託變更登記。原判決卻以該等
土地已於九十年三月十五日以徵收原因登記為下營鄉所有，認定上訴人亦有誤會。十
、物權採登記法定主義，被上訴人既未依法於八十二年八月二十日前為囑託變更登記
，上訴人質疑其行政瑕疵。而程序錯誤，行政處分即為無效，原判決未為審酌，亦有
理由不備之違法，請廢棄原判決，並撤銷原處分及訴願決定等語。
被上訴人未提出答辯狀。
本院按「直轄市或縣（市）地政機關於接到中央地政機關通知核准徵收土地案時，應
即公告，並通知土地所有權人及他項權利人。前項公告之期間為三十日。土地權利利
害關係人對於第一項之公告事項有異議者，應於公告期間內向直轄市或縣（市）地政
機關以書面提出。」「需用土地人應俟補償地價及其他補償費發給完竣後，方得進入
被徵收土地內工作。但水利事業，因公共安全急需先行使用者，不在此限。」「直轄
市或縣（市）地政機關於被徵收土地應受之補償費發給完竣後，得規定期限，令土地
權利人或使用人遷移完竣。」「被徵收土地之所有權人，對於其土地之權利義務，於
應受補償發給完竣時終止，在補償費未發給完竣以前，有繼續使用該土地之權。但合
於第二百三十一條但書之規定者，不在此限。」行為時土地法第二百二十七條、第二
百三十一條、第二百三十四條、第二百三十五條分別定有明文。本件台南縣下營鄉都
市計畫自六十一年起即編定三等三號道路為十公尺計畫道路，下營鄉公所為辦理該三
等三號道路工程，申請徵收上訴人所有坐落台南縣下營鄉○○段八二六之一、八二八
、八二九、八三八、八三九地號等五筆土地（下稱系爭土地）及其他營南段六九地號
等二十八筆土地，並附帶徵收其地上物，由被上訴人報經前台灣省政府以七十七年十
一月八日府地四字第一一四二二八號函核准徵收，並經被上訴人於七十八年四月二十
四日以府地用字第四八九六二號公告徵收。公告期滿通知上訴人於七十八年六月五日
領取補償費，因上訴人未依限領款，被上訴人乃於八十二年七月二十一日將該補償款
提存台灣台南地方法院。其間因下營鄉都市計畫公共設施保留地專案第一次通盤檢討
，接受人民團體意見，該三等三號道路於七十八年七月十九日經前台灣省都市計畫委
員會第三六六次會議審查通過變更為八公尺計畫道路，經被上訴人於七十九年十二月
二十六日以七九府工都字第一五八一一二號公告在案。惟至第二次通盤檢討時，該道
路又經內政部都市計畫委員會於八十八年十月二十三日審議通過恢復十公尺計畫道路
，被上訴人即以八十九年五月十日八九府城都字第七一二一八號公告實施。下營鄉公
所乃以八十九年十一月二十日所建字第一八六五號函知被上訴人略以：本鄉○○○號
道路拓寬工程，已於七十八年徵收完畢，其徵收使用年限至八十九年十二月底止，請
通知道路預定地上所有權人將其地上物拆除，以利工進等語，被上訴人遂以八十九年
十二月七日八九府地徵字第一九八三八八號函通知上訴人略以：「下營鄉公所辦理三
等三號道路拓寬工程，有關案內坐落下營鄉○○段八三九號等土地及其土地改良物補
償已完成徵收程序，未依限拆除地上物一案，請於八十九年十二月十五日前自行拆除
騰空．．。」等語，上訴人不服，遂循序提起本件訴訟。原審斟酌全辯論意旨及調查
證據之結果，以：一、按「都市計畫經發布實施後，不得隨時任意變更。但擬定計畫
之機關每五年至少應通盤檢討一次，依據發展情況，並參考人民建議作必要之變更。
對於非必要之公共設施用地，應變更其使用。」都市計畫法第二十六條定有明文。又
按「都市計畫法制定之目的，依其第一條規定，係為改善居民生活環境，並促進市鄉有計畫之均衡發展。都市計畫一經公告確定，即發生規範之效力。除法律別
有規定外，各級政府所為土地之使用或徵收，自應符合已確定之都市計畫，若為增進
公共利益之需要，固得徵收都市計畫區域內之土地，惟因其涉及對人民財產權之剝奪
，應嚴守法定徵收土地之要件、踐行其程序，並遵照都市計畫法之相關規定。都市計
畫法第五十二條前段：『都市計畫範圍內，各級政府徵收私有土地或撥用公有土地，
不得妨礙當地都市計畫。』依其規範意旨，中央或地方興建公共設施，須徵收都市計
畫中原非公共設施用地之私有土地時，自應先踐行變更都市計畫之程序，再予徵收，
未經變更都市計畫即遽行徵收非公共設施用地之私有土地者，與上開規定有違。」固
為司法院釋字第五一三號解釋在案。惟該號解釋係釋示政府機關辦理土地之徵收或使
用，應符合己確定之都市計畫，不得未經變更都市計畫即逕行徵收非公共設施用地之
私有土地。經查，本件被上訴人於七十八年四月二十四日以府地用字第四八九六二號
公告徵收上訴人所有系爭土地及其地上物時，下營鄉都市計畫係編定三等三號道路為
十公尺之計畫道路，此有該道路工程徵收計劃書附於原處分卷可稽，且上訴人亦不否
認其並未對該徵收公告提起訴願，是該徵收處分業已確定。嗣該三等三號計畫道路雖
於七十八年七月十九日經前台灣省都市計畫委員會第三六六次會議審查通過變更為八
公尺，並經被上訴人於七十九年十二月二十六日以七九府工都字第一五八一一二號公
告在案。惟至第二次通盤檢討時，該道路又經內政部都市計畫委員會於八十八年十月
二十三日審議通過恢復十公尺計畫道路，被上訴人即以八十九年五月十日八九府城都
字第七一二一八號公告實施，亦有上開都市計畫公告等附卷可稽。則該三等三號道路
於七十八年公告徵收後，其間雖曾變更為八公尺，惟嗣後又恢復為十公尺之計畫道路
，允無疑義，足見被上訴人七十八年四月二十四日所為之徵收處分並無違都市計畫法
之相關規定及司法院釋字第五一三號解釋意旨。上訴人雖主張被上訴人於七十九年十
二月二十六日層奉省府核准以七九府工都字第一五八一一二號函公告發布實施下營鄉
都市計畫，三等三號道路正式公告為八公尺定案，故被上訴人七十八年之徵收程序已
失意義，應予撤銷云云，惟據證人即下營鄉公所技士姜金樹於本院調查中到庭證稱：
系爭三等三號道路於七十九年變更為八公尺，係前臺灣省都市計畫委員會的決議，但
因該道路之使用期限到八十九年十二月底，所以並未將七十八年之土地徵收撤銷，再
辦理徵收，後來因為被上訴人向內政部覆議，經內政部核准後，該道路又公告恢復為
十公尺等語。則下營鄉公所於被上訴人七十九年十二月二十六日公告三等三號道路變
更為八公尺後，因該道路之使用期限至八十九年十二月底，而未辦理撤銷部分土地之
徵收，固有未當，惟被上訴人七十八年四月二十四日之徵收處分，既未經撤銷，且該
三等三號道路又於下營鄉都市計畫第二次通盤檢討經內政部核准後，於八十九年五月
十日公告恢復為十公尺，則被上訴人七十八年四月二十四日之徵收處分，仍屬合法有
效。上訴人訴稱：被上訴人七十八年之徵收程序已失其意義，應予撤銷云云，尚非可
採。二、次按「徵收土地應補償之地價及其他補償費，應於公告期滿後十五日內發給
之。」行為時土地法第二百三十三條前段定有明文。又按「國家因公用或其他公益目
的之必要，雖得依法徵收人民之財產，但應給予合理之補償。此項補償乃因財產之徵
收，對被徵收財產之所有人而言，係為公共利益所受之特別犧牲，國家自應予以補償
，以填補其財產權被剝奪或其權能受限制之損失。故補償不僅需相當，更應儘速發給
，方符憲法第十五條規定，人民財產權應予保障之意旨。準此，土地法第二百三十三
條明定，徵收土地補償之地價及其他補償費應於『公告期滿後十五日內』發給。此項
法定期間，雖或因對徵收補償有異議，由該管地政機關提交評定或評議而得展延，然
補償費額經評定或評議後，主管地政機關仍應即行通知需用土地人，並限期繳交轉發
土地所有權人，其期限亦不得超過土地法上述規定之十五日（本院院字第二七○四號
、釋字第一一○號解釋參照）。倘若應增加補償之數額過於龐大，應動支預備金，或
有其他特殊情事，致未能於十五日內發給者，仍應於評定或評議結果確定之日起於相
當之期限內儘速發給之，否則徵收土地核准案，即應失其效力。」固為司法院釋字第
五一六號解釋在案。惟該號解釋釋示徵收土地核准案失效要件，乃以需用土地人未依
土地法第二百三十三條規定，於公告期滿十五日內將應補償之地價及其他補償費額繳
交主管地政機關辦理發給者為限，倘需用土地人已於期限內繳交發給，而係因故致應
受補償人未能受領者，即無該解釋之適用。此觀之現行土地徵收條例第二十條第三項
規定：「需用土地人未於公告期滿十五日內將應補償地價及其他補償費額繳交該管直
轄市或縣（市）主管機關發給完竣者，該徵收案從此失其效力。但有下列各款情形之
一者，不在此限：．．．三、應受補償人拒絕受領或不能受領者。四、應受補償人所
在地不明者。」自明。查本件被上訴人七十八年四月二十四日府地用字第四八九六二
號公告徵收系爭土地及其地上物，公告期間自七十八年四月二十四日起至同年五月二
十四日止，公告期滿並通知上訴人於同年六月五日發給補償費，此經被上訴人陳明在
卷，且為上訴人所不否認，並有上開徵收公告在卷可按，足見被上訴人發給補償費之
日期並未逾越行為時土地法第二百三十三條規定之公告期滿後十五日內之期限，尚無
司法院釋字第五一六號解釋有關徵收失效之適用。至系爭土地及地上改良物補償費因
上訴人拒絕受領，被上訴人雖遲至八十二年七月二十一日始將補償費提存臺灣臺南地
方法院，然因行為時土地法第二百三十七條並未規定提存之期間，故被上訴人之提存
，縱有超過上級規定之提存期限，亦屬是否負行政責任之問題，尚與徵收補償之效力
無影響。再者，本件補償費之提存係依被上訴人七十八年四月二十四日徵收處分所為
之補償程序，核與七十九年下營鄉都市計畫變更案無涉，是上訴人主張：被上訴人既
未在七十八年徵收完畢，八十二年之提存亦違反七十九年十二月十六日公告之都市計
畫，其徵收程序具有瑕庛云云，亦非可採。三、末按「國家因左列公共事業之需要，
得依本法之規定徵收私有土地。但徵收之範圍，應以其事業所必須者為限：．．．。
」行為時土地法第二百零八條定有明文。又按「已徵收之土地，需用土地人應切實按
核准計畫及所定期限使用。在未依徵收計畫完成使用前，需用土地人應每年檢討其興
辦事業計畫，並由其上級事業主管機關列管。有下列情形之一者，應辦理撤銷徵收：
一、因作業錯誤或工程變更設計，致原徵收之土地不在工程用地範圍內者。．．．五
、已依徵收計畫開始使用，尚未依徵收計畫完成使用之土地，因情事變更，致原徵收
土地之全部或一部已無使用之必要者。」為土地徵收條例第四十九條第一項第一款、
第五款所明文。上訴人雖又訴稱：被上訴人之徵收提存違反土地法第二百零八條及土
地徵收條例第四十九條第一項第一款、第五款之規定云云，惟查，系爭下營鄉○○○
號道路原為十公尺計畫道路，於七十九年都市計畫雖變更為八公尺，嗣於八十九年又
恢復為十公尺，已如前述，是被上訴人七十八年四月二十四日以三等三號道路十公尺
之路寬公告徵收上訴人系爭土地，並未逾越其所必須使用之範圍，核與行為時土地法
第二百零八條之規定無違。又本件被上訴人係於七十八年間徵收系爭土地，八十二年
間提存補償費，而土地徵收條例係於八十九年二月二日公布實施，是本件之徵收提存
自無違反土地徵收條例第四十九條第一款、第五款有關撤銷徵收之規定可言。再系爭
土地，業於九十年三月十五日以徵收為原因，登記為下營鄉所有，此有上開土地登記
謄本附於原處分卷內可稽，是上訴人主張：被上訴人既謂已完成徵收，何不辦理系爭
土地之變更登記，足見被上訴人之行政瑕疵云云，亦有誤會。被上訴人以系爭土地及
地上改良物已完成徵收程序，其未受領之補償費業已提存完竣，乃以八十九年十二月
七日八九府地徵字第一九八三八八號函通知上訴人於八十九年十二月十五日前將地上
物自行拆除騰空，於法並無違誤，上訴人起訴請求確認被上訴人該函為違法之行政處
分，洵無理由。又被上訴人該函既非違法之行政處分，上訴人繼而請求被上訴人給付
系爭土地及地上物等各項損害賠償共計九百三十二萬元，即失所附麗，因將訴願決定
及原處分維持，並駁回上訴人在原審之訴，核無違誤。上訴意旨謂被上訴人於七十八
年並未完成徵收手續，八十二年之提存並不合法，是其徵收程序俱有瑕疵云云，無非
就原審取捨證據認定事實之職權行使，及原審未予採取之爭點，再事主張，指摘原判
決違誤，求予廢棄，經核尚無所指違法情事，上訴難認有理由，應予駁回。
據上論結，本件上訴為無理由，爰依行政訴訟法第二百五十五條第一項、第九十八條
第三項前段，判決如主文。
中　　華　　民　　國　　九十三　　　年　　　三　　　　月　　　十一　　　日
                    最 高 行 政 法 院  第 四 庭
                                審 判 長 法  官　　　徐　樹　海
                                         法  官      鄭　淑　貞
                                         法  官　　　高　啟　燦
                                         法  官　　　吳　錦　龍
                                         法  官　　　林　茂　權
右  正  本  證  明  與  原  本  無  異
　　　　　　　　　　　　　　　　　　　　 法院書記官　莊　俊　亨
中　　華　　民　　國　　九十三　　　年　　　三　　　　月　　　十一　　　日
